【裁判字號】    91,自,435
【裁判日期】    920821
【裁判案由】    集會遊行法等
【裁判全文】
臺灣臺北地方法院刑事判決                          九十一年度自字第四三五號
    自  訴  人  臺灣石油工會
    兼右代表人  壬○○  男  五十三歲（民國三十九年八月十一日生）
    自  訴  人  丁○○  男 五.
                庚○○
                己○○  男  四.
    共同代理人  余西鈞律師
    被      告  戊○○  男  五.
                甲○○  男  四.
                丙○○  男  三.
    右二人共同
    選任辯護人  許明桐律師
    被      告  丑○○  男  五.
                子○○  男  四.
                癸○○  男  三.
右列被告等因違反集會遊行法等案件，經自訴人提起自訴，本院判決如左：
    主      文
丑○○、甲○○公然侮辱人，各處罰金貳仟元，如易服勞役，均以佰元折算壹日。
戊○○、丙○○、子○○、癸○○被訴妨害名譽部分無罪。
自訴人臺灣石油工會自訴被告戊○○、甲○○、丑○○、丙○○、子○○、癸○○部
分均不受理。
    事      實
一、臺灣石油工會（下稱石油工會）於民國九十一年四月三十日下午二時三十分許在
    臺北市○○路三號中國石油股份有限公司（下稱中油公司）五一三會議室舉辦九
    十一年度模範勞工表揚活動。丑○○、甲○○因不滿該表揚模範勞工名單獨缺石
    油工會第六分會勞工，竟分別基於公然侮辱之犯意，丑○○於會場接續辱罵斯時
    石油工會理事長壬○○「袂見笑」（臺語，即不要臉之意）、「佔著茅坑不拉屎
    」等語，甲○○則辱罵石油工會常務監事丁○○「你是垃圾」，足以貶損壬○○
    、丁○○之社會評價。
二、案經被害人壬○○、丁○○提起自訴。
    理      由
壹、有罪部分
一、訊據被告丑○○、甲○○固不否認有於右揭時、地辱罵「袂見笑」、「佔著茅坑
    不拉屎」、「你是垃圾」等語，惟均矢口否認有何公然侮辱之犯行，被告丑○○
    辯稱：伊並非針對特定人，無侮辱之犯意云云，被告甲○○則以：係自訴人丁○○先罵伊云云置辯。經查：右開犯罪事實業據自訴人壬○○、丁○○指訴歷歷，
    並經本院勘驗自訴人所呈之現場蒐證錄影帶屬實，有勘驗筆錄在卷可憑，並有自
    訴人及辯護人所提出之錄影帶譯文附卷可供比對。次查，「袂見笑」（臺語，即
    不要臉之意）、「佔著茅坑不拉屎」、「你是垃圾」等語，衡情係足以貶損他人
    之社會評價之輕蔑言語，被告丑○○、甲○○以此辱罵自訴人壬○○、丁○○，
    自屬侮辱行為，渠等辯稱非屬侮辱云云，係嗣後卸責之詞，要無可採。再查，石
    油工會於中油公司五一三會議室舉辦九十一年度模範勞工表揚大會，在場與會者
    除模範勞工當選人四十人外，尚有石油工會及中油公司之工作人員，且該場地並
    無管制，凡中油公司之員工均可自由入場觀禮，斯時被告丑○○等第六分會勞工
    約二十餘人亦在場等情，分據自訴人壬○○指陳明確，並經證人即在場之石油工
    會第五分會常務理事辛○○、中油公司主管乙○○於本院訊問中結證屬實，復有
    自訴人所提之現場相片八幀、臺灣石油工會函、臺灣石油工會九十一年度模範勞
    工名冊各乙紙附卷可稽，是該處所於當時係多數人或不特定多數人所得出入之場
    所，亦堪認定。故被告丑○○、甲○○辱罵自訴人壬○○、丁○○「袂見笑」、
    「佔著茅坑不拉屎」、「你是垃圾」等語時，係處於多數人或不特定多數人所得
    共見共聞之狀態，已達公然程度。從而被告丑○○、甲○○犯行，堪以認定，應
    予依法論科。
二、核被告丑○○、甲○○二人所為，均係犯刑法第三百零九條第一項公然侮辱罪。
    被告丑○○辱罵自訴人壬○○「袂見笑」、「佔著茅坑不拉屎」，係於同時、密
    切接近之時間為之，侵害同一法益，各行為之獨立性極為薄弱，依一般社會健全
    觀念，在時間差距上，難以強行分開，在刑法評價上，應視為數個舉動之接續施
    行，合為包括之一行為予以評價，為接續犯。爰審酌被告丑○○、甲○○犯後未
    坦承犯行，顯無悔意，惟所生危害尚屬輕微，及渠等之犯罪動機、目的、手段等
    一切情，各量處如主文所示之刑，並均諭知易服勞役之折算標準。
三、自訴意旨另略以：被告丑○○、甲○○於前揭時、地，公然辱罵自訴人壬○○、
    己○○、丁○○等人為「工賊」，因認被告二人此部分亦涉有公然侮辱罪嫌云云
    。惟查，所謂「工賊」，依卷附行政院勞工委員會出版之勞工術語內載「工賊」
    係指「scab－支持雇主及罷工之職工」，係工運界之一般用語，尚難認係不堪入
    耳之詞。被告丑○○、甲○○等辯稱：渠等認自訴人壬○○擔任石油工會理事長
    ，及自訴人己○○、丁○○分別任職石油工會常務理事、常務監事期間，未為勞
    工謀福利，附和資方之政策，故以「工賊」稱之，並無妨害名譽之故意等語，尚
    非無稽。本因就此部分為無罪之諭知，然因此部分若有罪，與前開論罪部分，有
    連續犯之裁判上一罪關係，爰不另為無罪之諭知，附此敘明。
貳、無罪部分
一、自訴意旨略以：被告丙○○於右揭石油工會舉九十一年模範勞工表揚活動時，在
    中油公司一樓大廳等待電梯時指罵自訴人即石油工會主任祕書庚○○「妳沒有○○（指男人生殖器），妳免講話」等，致在場人得以共見共聞，而當場大笑；復
    於五一三會議室之會場，侮辱自訴人壬○○「袂見笑」、「佔著茅坑不拉屎」、
    「下台了」等語；且被告戊○○、丙○○、子○○、癸○○等人亦辱罵自訴人壬○○、己○○、丁○○為「工賊」，因認被告丙○○、戊○○、子○○、癸○○
    涉有公然侮辱罪嫌云云。
二、按犯罪事實應依證據認定之，無證據不得推定其犯罪事實，刑事訴訟法第一百五
    十四條定有明文。又所謂認定犯罪事實之證據，係指足以認定被告確有犯罪行為
    之積極證據而言，如未發現相當證據，或證據不足以證明，自不能以推測或擬制
    之方法，以為裁判基礎；再自訴人之指訴，係以使被告受刑事訴追為目的，是其
    陳述是否與事實相符，仍應調查其他事實以資審認，始得為不利被告之認定，分
    據最高法院四十年台上字第八六號、五十二年台上字第一三○○號判例闡釋在案
    。
三、自訴人庚○○、壬○○、己○○、丁○○認被告丙○○、戊○○、子○○、癸○○等人涉有公然侮辱罪嫌，無非以渠等指訴，現場蒐證錄影帶為其論據。訊之被
    告丙○○、戊○○、子○○、癸○○等人固均坦承有於右揭時、地喊「打倒工賊
    」之口號，惟均堅詞否認有何公然侮辱之犯行，被告丙○○辯稱：伊未曾辱罵自
    訴人庚○○、壬○○等語；被告戊○○、子○○、癸○○均辯稱：渠等無侮辱之
    意圖等語。
四、經查，自訴人庚○○自陳伊無從舉出被告丙○○有辱罵伊「妳沒有○○（指男人
    生殖器），妳免講話」之證據，所為片面指訴，已嫌無據。且證人即當時在中油
    公司一樓大廳接待被告等人之中油公司主管乙○○亦於本院訊問中證稱：伊不清
    楚自訴人庚○○有無在場，且未注意有無人大聲嘻笑等語，亦無從證明被告丙○○有辱罵自訴人庚○○之事實。又依前開本院所製作之錄影帶勘驗筆錄及自訴人
    、辯護人所提出之錄影帶譯文所示，均未見被告丙○○有辱罵自訴人壬○○「袂
    見笑」、「佔著茅坑不拉屎」之情，自訴人壬○○此部分之指訴，亦難盡信。至
    被告丙○○雖有言及「下台了」等語，惟該詞語在客觀上尚難認有何貶損自訴人
    壬○○名譽之情事，與公然侮辱之要件，尚屬有間。
五、次查，所謂「工賊」，係指「scab－支持雇主及罷工之職工」，為工運界之一般
    用語，尚難認係不堪入耳之詞，已如前述。況自訴人壬○○斯時係石油工會之理
    事長，自訴人丁○○為常務監事，自訴人己○○係常務理事，分經渠等自陳在卷
    ，則渠等身居石油工會要津，被告丙○○、戊○○、子○○、癸○○認渠等未為
    勞工謀福利，附和資方之政策，而以「工賊」稱之，主觀上難認有詆毀、貶損其
    名譽之故意。
六、此外，本院復查無其他積極證據足認被告丙○○、戊○○、子○○、癸○○涉有
    自訴人庚○○、壬○○、丁○○、己○○所指訴之公然侮辱犯行，無從以自訴人
    片面、推測之指訴遽為不利被告等犯罪事實之認定，不能證明其犯罪，依照首開
    說明，自應為無罪之諭知。
、自訴不受理部分
一、自訴意旨略以：自訴人石油工會於九十一年四月三十日下午二時三十分許在臺北
    市○○路三號中油公司五一三會議室舉辦九十一年度模範勞工表揚活動。被告戊○○等人率眾與其他不詳姓名人員共八十餘人衝入會場，由被告癸○○手提擴音
    器供他人叫囂、辱罵，被告戊○○、丑○○、丙○○、甲○○、子○○人進入會
    場，並辱罵石油公會為非法組織，並唆使其他在場不知名人員鼓噪叫囂，迫使表
    揚活動無法舉行，直至下午三時十分許始離去，表揚大會即因混亂而中斷。因認
    被告六人共同涉有集會遊行法第三十一條、刑法第三百零四條及第三百零九條第
    二項之罪嫌云云。
二、按石油公會為經主管機關許可設立登記有案之社團法人，有內政部人民團體立案
    證書，其具有法人格，應屬無疑。又集會遊行法之制訂，係以維持社會秩序及保
    障人民集會、遊行之自由為目的，此之「人民」就召集會議之主體而言，不論屬
    於自然人或法人，均應當之，始足以保障所有召集合法集會主體之集會權，如有
    遭強暴或其他非法方法予以妨害之事實，該召開會議之社團法人自為直接被害人
    ，而得由該工會社團法人之現任代表人代表該法人提起自訴，故本件自訴人石油
    工會自得依法提起本件自訴，合先敘明。
三、惟按，刑事訴訟採程序優先原則，就審判階段而言，係指法院對於程序事項應先
    予調查，如屬合法，始得就實體事項加以審判，如不合法，其可補正者，應命補
    正，逾期不補正，或屬於不得補正者，法院對於該案件僅應為程序（形式）上之
    裁判，毋庸為實體上之裁判。自訴人為法人時，其代表人是否為該法人之合法負
    責人，為自訴之程式問題，屬於程序事項，自應先於實體事項而為調查（最高法
    院八十二年度台上字第一五一七號判決參照）。倘代表人非該法人之合法負責人
    ，即屬自訴程序違背規定，依刑事訴訟法第三百四十三條準用第三百零三條第一
    款，應為自訴不受理之諭知。
四、經查，本件自訴人石油工會於提起自訴時，其代表人即理事長係自訴人壬○○，
    固有勞工團體職員當選證書乙紙附卷可按。然嗣於本件自訴繫屬中，壬○○業於
    九十二年三月十九日卸任石油工會理事長一職，並由莊爵安擔任該工會理事長乙
    情，經壬○○於本院訊問中自陳屬實。經本院於九十二年七月九日當庭命自訴人
    石油工會之代理人余西鈞律師補正石油工會之合法代表人，然迄今仍未能補正，
    自訴人石油工會代理人於本院審理中復陳稱：因新任理事長不同意自訴，故無法
    補正等語，有筆錄在卷可查，揆之前開說明，其自訴程序違背規定，應就該部分
    為不受理判決之諭知。
據上論斷，應依刑事訴訟法第三百四十三條、第二百九十九條第一項前段、第三百零
三條第一款，刑法第三百零九條第一項、第四十二條第二項，罰金罰鍰提高標準條例
第一條前段、第二條，判決如主文。
中      華      民      國    九十二    年      八      月    二十一    日
                                      臺灣臺北地方法院刑事第十四庭
                                          法  官  宋  松  璟
右正本證明與原本無異。
如不服本判決，應於判決送達後十日內向本院提出上訴狀（應抄附繕本）。
                                          書記官  謝  韻  華
中      華      民      國    九十二    年      八      月    二十二    日
附錄法條
中華民國刑法第三百零九條
 (公然侮辱罪)
公然侮辱人者，處拘役或三百元以下罰金。
以強暴犯前項之罪者，處一年以下有期徒刑、拘役或五百元以下罰金。


司法院資訊處製作；財團法人民間司法改革基金會備份。
